【裁判字號】    95,建上,41
【裁判日期】    970610
【裁判案由】    給付工程款
【裁判全文】
臺灣高等法院臺中分院民事判決  95年度建上字第41號
上  訴  人
即被上訴人  聚發工程企業有限公司
法定代理人  戊○○
訴訟代理人  方文律師
複代理人    丙○○
複代理人    乙○○
被上訴人
即上訴人    興亞營造股份有限公司
法定代理人  丁○○
訴訟代理人  林永頌律師
訴訟代理人  庚○○
上列當事人間請求給付工程款事件，兩造對於中華民國95年7月
27日臺灣臺中地方法院91年度訴字第3473號第一審判決，各自提
起上訴，聚發工程企業有限公司並為訴之擴張，本院於民國97年
5月27日言詞辯論終結，判決如下：
    主  文
原判決關於命興亞營造股份有限公司給付超過貳佰陸拾陸萬參仟
陸佰參拾元本息部分及該部分假執行之宣告暨負擔訴訟費用（除
確定部分外）之裁判均廢棄。
上列開廢棄部分，聚發工程企業有限公司在第一審之訴及假執行
之聲請均駁回。
興亞營造股份有限公司其餘上訴駁回。
聚發工程企業有限公司之上訴及擴張之訴均駁回。
第一審訴訟費用（除確定部分外）由聚發工程企業有限公司負擔
百分之五十七，餘由興亞營造股份有限公司負擔；第二審訴訟費
用關於興亞營造股份有限公司上訴部分，由興亞營造股份有限公
司負擔百分之七十七，餘由聚發工程企業有限公司負擔；第二審
訴訟費用關於聚發工程企業有限公司上訴及擴張之訴部分，由聚
發工程企業有限公司負擔。
    事實及理由
壹、程序方面：
一、按法定代理人死亡者，訴訟程序在有法定代理人，承受其訴
    訟以前當然停止，但有訴訟代理人者不適用之，民事訴訟法
    第170條、第173條定有明文。又按前揭承受訴訟人，於得為
    承受時，應即為承受之聲明，民事訴訟法第175條第1項亦定
    有明文。本件上訴人即被上訴人聚發工程企業有限公司（下
    稱上訴人聚發公司）法定代理人黃淑芬於起訴後之93年8月
    27日死亡，改由戊○○擔任法定代理人，戊○○於93年11月
    16日具狀聲明承受訴訟，核符民事訴訟法第170條、第175條
    之規定，應予准許。
二、按訴狀送達後，上訴人不得將原訴變更或追加他訴，但請求
    之基礎事實同一者，擴張或減縮應受判決事項之聲明者，不
    在此限，民事訴訟法第255條第1項第2、3款定有明文；又上
    開規定，於第二審訴訟程序，亦有適用，民事訴訟法第446
    條第1項亦定有明文。本件上訴人聚發公司於原審起訴請求
    被上訴人即上訴人興亞營造股份有限公司（下稱興亞公司）
    給付新台幣（下同）4,255,722元及自民國（下同）90年8月
    1日起至清償日止按年息5%計算之利息；嗣於原審訴訟進行
    中，就其請求聲明擴張為4,696,725元；並就利息部分其起
    算日減縮至90年11月29日起算至清償日止。嗣上訴本院後，
    其上訴聲明原請求被上訴人興亞公司應再給付1,022,911元
    及自90年11月29日起至清償日止，按年息百分之五計算之利
    息；嗣再追加請求被上訴人興亞公司應給付1,394,014元及
    自90年11月29日起至清償日止，按年息百分之五計算之利息
    ；均屬擴張或減縮應受判決事項之聲明，核與首揭規定相符
    。又因本件追加請求之基礎事實同一，僅為工程款數額之擴
    張，基於訴訟經濟原則，俾其請求在同一程序得加以解決，
    應予准許，合先敘明。
貳、實體方面：
一、兩造之聲明：
（一）上訴人聚發公司上訴聲明：
  １、原判決關於駁回上訴人在後第二項之訴部份廢棄。
  ２、上廢棄部份，被上訴人興亞公司應再給付上訴人聚發公司
      1,022,911元及自90年11月29日起至清償日止，按年息百
      分之五計算之利息（上訴人聚發公司於原審請求被上訴人
      興亞公司給付4,696,725元及法定利息，經原審判命被上
      訴人興亞公司應給付上訴人聚發公司3,469,152元及法定
      利息，並駁回上訴人聚發公司其餘1,227,573元本息部分
      之請求；上訴人聚發公司僅就其中1,022,911元本息部分
      提起上訴；另204,662元本息部分，未據聲明不服，已告
      確定）。
  ３、被上訴人興亞公司應給付上訴人聚發公司1,394,014元及
      及自90年11月29日起至清償日止，按年息百分之五計算之
      利息（擴張之訴）。
  ４、上廢棄部分及追加部份之第一、二審訴訟費用，均由被上
      訴人興亞公司負擔。
  ５、第一、二審訴訟費用均由被上訴人興亞公司負擔。
  ６、上廢棄部份，上訴人聚發公司願供擔保，請准宣告假執行
      。
（二）上訴人聚發公司答辯聲明：
  １、被上訴人興亞公司之上訴駁回。
  ２、被上訴人興亞公司之上訴費用由被上訴人興亞公司負擔。
（三）被上訴人興亞公司上訴聲明：
  １、原判決第一項、第三項、第四項均廢棄。
  ２、上開廢棄部份，聚發公司於第一審之訴及假執行之聲請均
      駁回。
  ３、第一、二審訴訟費用均由聚發公司負擔。
  ４、如受不利判決，興亞公司願以現金或等值之台灣銀行無記
      名可轉讓定期存單供擔保，請准宣告免為假執行。
（四）被上訴人興亞公司答辯聲明：
  １、聚發公司之上訴駁回。
  ２、第一、二審訴訟費用均由聚發公司負擔。
二、上訴人聚發公司之陳述：
（一）上訴人聚發公司於原審主張：
  １、上訴人聚發公司與被上訴人興亞公司自89年7月起簽訂三
      項工程承攬契約，分別為89年7月26日惠文國小新建工程
      契約、89年9月7日惠文中學新建校舍工程契約、89年9月
      1日永春國小教室新建工程契約，該三項工程於90年11月
      間已陸續完工，經業主驗收完畢，有業主工程驗收證明書
      可稽。
  ２、上訴人聚發公司施作之上開三項工程，嗣經台灣省土木技
      師公會鑑定結果，其中惠文國小部分工程款尚欠296,943
      元、惠文國中部分工程款尚欠2,152,627元、永春國小部
      分工程款尚欠2,247,155元，合計，被上訴人興亞公司尚
      應給付上訴人聚發公司工程款4,696,725元。
  ３、依上訴人聚發公司與被上訴人興亞公司間之工程契約書所
      定付款辦法，被上訴人興亞公司應於工程驗收完成後現金
      付清其餘工程款。上訴人施作之上開三項工程經業主驗收
      完成，被上訴人迄今尚未付清積欠之工程款，上訴人一再
      催索均置之不理，為此，爰依承攬法律關係，請求被上訴
      人給付工程款4,696,725元。
（二）上訴人聚發公司於原審對被上訴人興亞公司抗辯之陳述：
  １、上訴人聚發公司依各個承攬契約所得請求的工程款內容為
      ：
    89年7月26日惠文國小新建工程，經鑑定後總工程款為1,0
      13,813元。上訴人聚發公司已請領716,870元，尚可請領
      296,943元。
    89年9月7日惠文中學新建校舍工程，經鑑定後總工程款為
      5,911,227元，上訴人聚發公司已領取3,945,440元，惟其
      中包含上訴人聚發公司已請領之89年12月5日惠文中學新
      建校舍工程款（砌二分之一Ｂ磚）部分應予扣除，故上訴
      人聚發公司就上開鑑定範圍內實領3,758, 600元，尚可請
      領2,152,627元。
    89年9月1日永春國小教室新建工程，經鑑定後總工程款為
      9,463,588元，上訴人聚發公司已請領7,216,433元，尚可
      請領2,247,155元。
  ２、就工程款實際上的內容爭執
    惠文國小新建工程部分：
      被上訴人興亞公司主張應扣款116,441元並非合理，例：
      1.「防水劑」部分依兩造合約附加條款第13條附註約定：
      「防水劑為指定廠牌，由甲方購置。」，2.「垃圾清運」
      部分係上訴人聚發公司依被上訴人興亞公司指定地點集中
      傾倒即可，且被上訴人興亞公司亦業已向業主請領全部垃
      圾清運費，故不應再由上訴人聚發公司負擔，若被上訴人
      興亞公司主張確其應分擔之情事，應舉證以實之。又被上
      訴人興亞公司陳稱略以依慣例均由下包平均分攤云云，因
      無此工程慣例，上訴人聚發公司依法否認。
    惠文中學新建校舍工程部分：
    (1)「地坪打底舖（30×31）陶地磚」金額8,820元，該項目
      為上訴人聚發公司所施作，實作實算，故不應扣除。
    (2)被上訴人興亞公司主張依兩造契約應扣款412,926元並非
      合理，例：1.「防水劑」部分，在該工程並不需要，2.「
      活動廁所」部分係被上訴人應自行搭建與上訴人無涉，其
      他如「組工」、「浪費材料」、「零用金」、「砂損耗」
      、「水泥損耗」、「磁磚損耗」、「打石工」... 等均與
      上訴人所承包之泥作工程無關，足見被上訴人主張無理。
      上訴人請領工程款迫於無奈，而於請領時雖有簽認但僅係
      為領款之便而已，並非同意扣款。且被上訴人陳稱略以依
      慣例均由下包平均分攤云云，因無此工程慣例，上訴人依
      法否認。
    (3)保固擔保金118,224元，不應扣除：
      依兩造合約第5條付款辦法約定，可知付款辦法為被上訴
      人興亞公司結算驗收通過後即應付清全部工程款，現該工
      程均已全部完工並經結算驗收通過交屋完成。且因泥作工
      程非屬結構工程，僅為粉刷表面而已，故無保固之工程慣
      例。
    永春國小教室新建工程部分：
    (1)鑑定報告中非約定項目金額267,722元，為上訴人聚發公
      司所施作，實作實算，不應扣除。
    (2)被上訴人興亞公司主張依兩造契約應扣款369,777元並非
      合理，例：「垃圾清運」、「環保罰款」、「購買馬達」
      、「清潔用品」... 等均與上訴人聚發公司所承包之泥作
      工程無關，故不應再由上訴人聚發公司負擔，足見被上訴
      人興亞公司主張無理。又被上訴人興亞公司陳稱略以依慣
      例均由下包平均分攤云云，因無此工程慣例，上訴人聚發
      公司依法否認。
    (3)保固擔保金189,271元，不應扣除：
      依兩造合約第5條付款辦法約定，可知付款辦法為被上訴
      人興亞公司結算驗收通過後即應付清全部工程款，現該工
      程均已全部完工並經結算驗收通過交屋完成。且因泥作工
      程非屬結構工程，僅為粉刷表面而已，故無保固之工程慣
      例。
  ３、上訴人聚發公司所領取的惠文中學工程款3,945,440元尚
      包括89年12月5日兩造砌磚工程的工程款。
（三）上訴人聚發公司於本院補充陳述：
  １、聚發公司戊○○並未簽立90年12月20日切結書，且興亞公
      司所主張聚發公司已同意按被上訴人興亞公司核計數量請
      款之切結書僅提出影本，並未提出該切結書正本，是既無
      正本則何來影本可供影印？是興亞公司主張並不可採。且
      依該切結書之記載而觀，其僅「永春國小新建工程」而已
      ，況其指稱施作項目及數量均已於12月20日經雙方確認無
      誤，但審視該切結書上卻又未載明施作項目為何？及數量
      若干？是興亞公司即無單憑該切結書而可任意估算不實之
      工程數量。再者，兩造若就系爭工程數量已有明確計算並
      合意數量，則何以興亞公司在原審仍聲請鑑定？且由其先
      墊付龐大之鑑定費？益見興亞公司主張不實。本件永春國
      小泥作工程部份係屬實作實算，是即應依實際計算為準，
      始符合兩造契約之原意。本件鑑定人在原審所鑑定數量即
      為實作之數量金額9,463,588元甚明，又興亞公司與業主
      台中市政府（永春國小）結算數量金額與鑑定人所鑑定數
      量約略相符，則以永春國小施工金額為9,463,588元而觀
      ，豈有誤差金額達1,248,898元？在誤差如此之鉅之情況
      下，聚發公司簽立切結書願吸收差額？顯有違常情而不足
      信。
  ２、證人辛○○既曾為興亞公司之員工，與興亞公司關係密切
      ，難免有偏頗之虞，且在供證前曾與興亞公司討論，是證
      述聚發公司戊○○有簽署切結書之事，顯係臨訟討論所為
      ，其證述當不可採。證人甲○○現為被上訴人公司員工，
      與被上訴人關係非常密切，證言自難期為不利興亞公司之
      證言，自有偏頗不實之處；況證人所述以一百多萬元解決
      紛爭的協調內容與切結書所載日後依確認數量請款意義明
      不符，而渠又對施工的數量及項目均不清楚，則又如何可
      在切結書上謂「泥作工程施作項目及數量已於12/20經雙
      方確認無誤」？顯見證述不實，應不可採。依切結書上載
      形式及內容而觀，該書面顯係聚發公司切結出具予興亞公
      司，係聚發公司單方之意思表示，僅拘束聚發公司於後請
      款行為，是該切結書由聚發公司持有並無任何實益，須由
      興亞公司持有才可在聚發公司請款時表示聚發公司前已切
      結願依其資料請款，是證人張美慧在  鈞院供證略以戊○
      ○有簽署切結書，但正本已取回，證人張美慧有影印一張
      留存云云，顯與常理不符，而不可採。且「縱」如證人張
      美慧所供有簽署切結書之情形，惟該結書依其形式而觀係
      屬聚發公司片面單方之意思表示，並非雙方合同契約之行
      為，若如上所述，戊○○既於簽署後即刻取回切結書正本
      ，顯見戊○○「取回切結書正本」之行為即應視為「撤回
      切結書」之意。是縱雖有簽署切結書但既已撤回取回正本
      ，亦不發生所謂切結書之效力。
  ３、本件工程紛爭包含永春國小、惠文中學、惠文國小三個學
      校之泥作工程，非僅項目繁雜，且數量亦屬龐大，基於訴
      訟經濟，兩造在原審已合意以有爭議小部份以工程實際丈
      量、大部份以峻工圖鑑定方法；兩造在鈞院亦已同意本件
      工程數量再有爭議事項依峻工圖為準，且由鑑定人依竣工
      圖計算數量完成，是興亞公司似不能以鑑定結果對其不利
      即予以翻異，否則所約定鑑定方法豈有意義？徒然浪費鑑
      定程序並延滯訴訟，是兩造應同受拘束甚明。
  ４、本件工程兩造有爭議之部份，經兩造合意就該爭議部份均
      依竣工圖說為準。鈞院送請鑑定人為補充鑑定，鑑定結果
      增加工程款二丁掛打底1,339,606元、項次【5】梯背64,8
      82元，合計1404,488元，但應扣減項次【20】部份10,474
      元之工程款，故補充鑑定後增加之工程款為1,394,014元
      。雖被上訴人興亞公司抗辯上訴人並未貼上二丁掛磁磚云
      云，惟以二丁掛施作部份而言，因上訴人聚發公司係施作
      泥作部份，故對該泥作部份均已依約施作完成，但係因被
      上訴人興亞公司未依約提供磁磚黏上而已。是依合意方法
      所為鑑定結果，自有拘束兩造之效力。
  ５、上訴人聚發公司否認系爭工程有被上訴人興亞公司所指稱
      瑕疵未修繕之情況，依法被上訴人興亞公司就該部份即應
      負積極舉證責任，否則即應認其主張不可採。惟被上訴人
      興亞公司僅提出各學校之通知函、自行製作之維修表等，
      以被上訴人興亞公司就各該學校工程有眾多廠商承包之情
      形，即不能以該通知即認定係上訴人聚發公司應負上載之
      保固責任，且被上訴人興亞公司自行製作之維修表，為其
      私擅製作之文書，亦不足憑。再者，被上訴人興亞公司主
      張瑕疵未修繕部份，大部份非上訴人聚發公司所承包施作
      範圍，且多數為其他承包商（如抿石子施工後未將水泥漿
      清洗、灌漿未清洗、空隙依施工方式即應填充矽利康、結
      構不良導致漏水、水電裝設開關施工．．．等所致）。少
      部份雖為上訴人聚發公司應修繕瑕部份，惟均已修繕完成
      ；故被上訴人主張瑕疵未修繕應扣減保固金，顯無理由。
三、被上訴人興亞公司之陳述：
（一）被上訴人興亞公司於原審抗辯：
  １、上訴人聚發公司施作之三項承攬工程，其經土木技師公會
      鑑定之三項工程款部分，與事實不符，被上訴人興亞公司
      否認之。
  ２、兩造就三項工程款實際上之爭執部分：
    惠文國小工程款部分，除上訴人聚發公司已領取工程款外
      ，依惠文國小廠商扣款明細表可知，尚應扣除應扣款116,
      441元。
    惠文中學工程款部分，除上訴人聚發公司已領取工程款外
      ，尚應扣除下列金額：
    (1)鑑定書所列工程項目第18項「地坪打底舖（30×31）陶地
      磚」非兩造所約定之工程項目，惟鑑定書中仍列計上訴人
      施作數量為「49㎡」，自應扣除此部分工程款8,820元。
    (2)依惠文中學廠商扣款明細表應扣款412,926元（該扣款明
      細表上訴人聚發公司已簽認之扣款數額345,495元；尚未
      簽認之扣款數額67,431元）。
    永春國小工程款部分，除上訴人聚發公司已領取工程款外
      ，尚應扣除下列金額：
    (1)鑑定報告書第11項鑑定結果所載 (一)永春國小之 (a) 「
      砌1/2紅磚」（94㎡；19740元）、(b)「壓簷磚」（99.83
      ㎡；20964元）及 (二)永春國小之 (a)「外牆噴漿處理」
      （308㎡；95480元）、(b)「花台PU防水層」（196.05㎡
      ；33328元）、(c)「洗手台磨石子打底（未含磨石子）」
      （230㎡；52900元）、(d)「磨石子踢腳」（197㎡；4531
      0元）等工程項目均非上開兩造間系爭工程契約書所約定
      之工程項目，亦未約定工程單價，自不得逕依該契約關係
      請求給付，應扣除上開金額（合計）267,722元。
    (2)依永春國小廠商扣款明細表應扣款369,777元（該扣款
      明細表上訴人聚發公司已簽認之扣款數額362,617元；尚
      未簽認之扣款數額7,160元）。
（二）被上訴人興亞公司於本院補充陳述：
  １、系爭惠文國小、惠文國中、永春國小工程，皆採實作實
      算之方式計算工程款，於實作實算契約中，與下包結算時
      均需針對「施做數量」進行確認，故施作完成後，兩造必
      然會算確定施作數量，方能確定被上訴人興亞公司應給付
      上訴人聚發公司之金額。系爭三項工程完工後，兩造皆已
      就數量達成和解，上訴人聚發公司事後復又推翻雙方和解
      所合意之數量，其起訴顯無理由。被上訴人興亞公司於原
      審聲請鑑定僅為解決雙方爭議之參考，未曾同意以鑑定結
      果取代雙方就系爭三項工程成立之和解契約。
  ２、兩造就永春國小工程結算爭議部分，經現場丈量，並經多
      次協商後，上訴人聚發公司代理人林登於90年12月20日出
      具切結書，同意雙方結算之數量以被上訴人興亞公司之工
      程核算表數量為準；上開過程，有證人辛○○、甲○○、
      張美慧之證言可證。簽立切結書後，被上訴人興亞公司確
      實給付上訴人聚發公司一百多萬元，有上訴人聚發公司簽
      具之領款簽收單可稽。至被上訴人興亞公司未能提出切結
      書正本，係因當時張美慧認為正本與影本效力相同，故答
      應戊○○要求：誤將正本交與戊○○。而被上訴人興亞公
      司未追究戊○○或上訴人聚發公司繳回爭切結書正本，係
      因簽具切結書一事為主管所知悉、親自參與，故當時並未
      質疑張美慧所收執之影本。且和解並非要式契約，只要雙
      方意思表示合致即可，至於使上訴人聚發公司單方出具切
      結書，僅係作為日後佐證之用；即便被上訴人興亞公司未
      執有系爭切結書之正本，仍無礙於兩造於90年12月20日就
      永春國小工程施作數量達成和解之效力。故上訴人聚發公
      司法定代理人戊○○既已同意和解，即使事後反悔不願將
      正本交還被上訴人興亞公司，依法亦不得撤銷意思表示。
      上訴人聚發公司於90年12月20日達成和解後，依約受領被
      上訴人興亞公司給付之0000000元尾款，更可證上訴人聚
      發公司對此和解契約並無爭議。
  ３、系爭惠文國小、惠文國中工程皆於完工後，經兩造協議數
      量達成和解：而所以未簽具切結書，係因雙方當時無爭議
      ，且尾款數量較小，依被上訴人興亞公司作業習慣不須切
      結書。
  ４、本件鑑定人於鑑定報告作成前，為使兩造關於其核算之數
      量再行確認，即曾先將計算初稿提供予兩造，請其確認，
      此有鑑定人陳泌棟所提供之數量計算書初稿）可稽。惟鑑
      定人初稿核算數量結果系爭三項工程工程款總金額共計
      15,376,071元，相較於被上訴人興亞公司主張之工程款總
      金額14,614,566元略多，被上訴人興亞公司為此於初稿作
      成後鑑定人陳泌棟技師會同兩造至現場勘驗時，尚曾向其
      表示初稿數量計算錯誤或不應記入上訴人聚發公司施做數
      量之處，請陳泌棟技師採納此意見減少初稿數量，而陳泌
      棟技師當場亦未表示哪些項目初稿數量計算短少、應予增
      加。豈料，鑑定人於三方會勘現場並採減少數量之修正意
      見後，最終竟作成相較於原初稿數量增加甚多之鑑定報告
      ，其關於各項目之數量究竟為何突然增加，實令人匪夷所
      思。被上訴人興亞公司於原審中，已就台灣省土木技師公
      會鑑定結果表示異議及否認，足徵被上訴人興亞公司並無
      同意變更以被上訴人興亞公司核計數量請款之協議。被上
      訴人興亞公司於本次審級中，亦曾再次聲請送請台北市結
      構技師公會，以澄清原審鑑定違誤之處，足見被上訴人興
      亞公司對以原審台灣省土木技師公會鑑定結果，從未有同
      意取代當初雙方完工後核計數量之表示。
  ５、依兩造契約約定，有關材料損耗浪費、工地清潔等費用應
      由上訴人聚發公司負擔，被上訴人興亞公司所列扣款顯有
      理由，且有部分業經上訴人聚發公司簽認同意，益可證兩
      造關於此部分款項有由上訴人聚發公司負擔之約定；少數
      未簽認者，亦有支出證明可稽或經上訴人聚發公司領款無
      誤。
  ６、系爭三項工程契約皆有明文約定，上訴人聚發公司未盡修
      繕保固責任不得領回保固金。依照被上訴人興亞公司作業
      流程，被上訴人興亞公司會將業主通知應修繕部分轉知小
      包，若小包不進場修繕，被上訴人興亞公司將會自行或轉
      包修繕，有證人壬○○之證言可稽。業主就惠文中學工程
      應修繕之部分，曾於93年3月間、94年4月間、94年7月間
      等多次發函通知被告公司修繕，業主就永春國小工程應修
      繕之部分，於91年5到7月間、93年2月間、8月間等多次發
      函通知被上訴人興亞公司修繕，有業主函文可稽。被上訴
      人興亞公司就前述業主要求修繕項目，屬於上訴人聚發公
      司施作之部分，業已轉知上訴人聚發公司進行修繕，並曾
      以口頭或存證信函催告。上訴人聚發公司未進場修繕部分
      ，就惠文中學工程，被上訴人興亞公司自行修繕及轉包他
      人代為修繕費用計14,342元；就永春國小工程，被上訴人
      興亞公司自行修繕及轉包他人代為修繕費用計25,720元。
      綜上，上訴人聚發公司於惠文中學、永春國小工程，並未
      依照契約第12條履行保固義務，被上訴人興亞公司因上訴
      人聚發公司未履行保固責任受有上開修繕費用之損害，依
      約上訴人聚發公司不得領回保固金惠文中學107,590元及
      永春國小192,428元。
  ７、系爭工程於第二審再送請台灣省土木技師工會鑑定，兩造
      合意以竣工圖面記載為準；惟查，鑑定報告項次【12】二
      丁掛打底工程款1,339,606元部分，竣工圖面就天花板至
      樑下部分，實並未標明此部分是否施作，亦未標明施作的
      尺寸；是以依竣工圖面所載，此部分是否應計入施作面積
      ，並非明確。而依據現場施作狀況，天花板至樑下部分，
      上訴人聚發公司並未施作，且經被上訴人興亞公司現場丈
      量，項次【12】之垂直長度至多為2.92公尺，有現場照片
      多禎可稽。又現場照片所示「天花板至樑柱」部分，實際
      上已為項次【6】內牆1：3水泥砂漿粉光項包括，上訴人
      聚發公司不得重複請求。是上訴人聚發公司依據本審級修
      正項次【12】數量之請求，顯無理由。
  ８、二審鑑定說明提及現場以不同方式丈量梯背，可能得出長
      度為11.05公尺、7.62公尺之結論，此僅在說明原審鑑定
      結果認定梯背7.2公尺，並無多計。該次鑑定說明，並未
      修正原審鑑定對項次【5】施作面積之認定。且兩造既約
      定就此項目依竣工圖面為準，鑑定說明縱有於現場測量，
      仍應以竣工圖面為準。是上訴人聚發公司以此請求再給付
      工程款，不僅有曲解鑑定說明之意旨，亦與雙方以竣工圖
      面為準之約定有違。
  ９、綜上，經雙方完工後協議數量，扣除上訴人聚發公司已領
      之金額及不扣款項目，尚餘1,955,031元：惟被上訴人興
      亞公司依雙方契約之約定，尚得主張扣除1,199,132元：
      是以，上訴人聚發公司至多僅得向被上訴人興亞公司請求
      755,899元，上訴人聚發公司之請求顯無理由。
四、兩造不爭執事項：
（一）兩造承攬契約之內容：
    89年7月26日惠文國小新建工程：總承攬報酬295,620元。
    89年9月7日惠文中學新建校舍工程：總承攬報酬5,194,61
      6元。
    89年9月1日永春國小教室新建工程：總承攬報酬9,621,42
      0元。
    89年12月5日惠文中學新建校舍工程（砌磚工程），總報
      酬123,270元。
（二）上訴人聚發公司所得請求之承攬報酬：
    (甲)惠文國小新建工程：
      契約約定總承攬報酬295,620元。
      上訴人經鑑定已完成工程可領取之報酬1,013,813元。
      應扣除金額：
        a.上訴人已領取之款項：716,870元。
        b.「廢水池1:2防水粉光」工程款上訴人自認非其所施作
          ，應扣除17,822元。
    (乙)惠文中學新建校舍工程：
      契約約定總承攬報酬5,194,616元。
      上訴人經鑑定已完成工程可領取之報酬5,911,227元。
      應扣除金額：
         a.上訴人已領取之款項：3,945,440元
    (丙)永春國小教室新建工程：
      契約約定總承攬報酬9,621,420元。
      上訴人經鑑定已完成工程可領取之報酬9,463,588元。
      被上訴人原主張就鑑定報告中非約定項目的工程，應扣
        除267,722元部分，被上訴人不再爭執同意上訴人此部
        分之請求。
      應扣除金額：
         a.上訴人已領取之款項：7,216,433元。
（三）對於興亞公司95年3月23日書狀證物三、證物四扣款明細
      表上之「聚發工程企業有限公司」、「黃淑芬」印文及「
      戊○○」之簽名之真正不爭執，原本與影本的內容形式上
      相符也不爭執。
（四）對於鑑定書附8-4第17項外牆噴漿處理部分，上訴人聚發
      公司得請求之工程款為95,480元。
（五）對本件工程款之利息同意自90年11月29日起算。
（六）系爭三項工程之保固期限均已屆滿，其中惠文國小保固擔
      保金14﹐781元，被上訴人興亞公司同意不予扣款。
（七）被上訴人興亞公司於原審所主張關於惠文國小新建工程代
      僱工施作工程之工資，依契約應扣除2倍罰款199,260元及
      關於永春國小教室新建工程代僱工施作工程之工資，依契
      約應扣除2倍罰款2,950,870元部分，均不再主張扣款。
（八）永春國小教室新建工程，關於鑑定報告項次20，兩造同意
      扣減工程款10704元。
五、兩造爭執事項：
（一）上訴人於起訴前，是否已同意按被上訴人核計之數量請款
      ？
（二）關於惠文國小新建工程，被上訴人主張扣除應扣款116,44
      1元，有無理由？
（三）關於惠文中學新建校舍工程，被上訴人主張扣除應扣款52
      0,516元，有無理由？
（四）關於永春國小教室新建工程，被上訴人主張扣除應扣款56
      2,205元，有無理由？
（五）被上訴人興亞公司應否再給付上訴人聚發公司二丁掛打底
      工程款1,339,606元？
（六）被上訴人興亞公司應否給付被上訴人聚發公司如鑑定報告
      項次5，工程款64,882元？
六、本院得心證之理由：
（一）上訴人於起訴前，是否已同意按被上訴人核計之數量請款
      ？
 １、關於永春國小教室新建工程部分：
（１）上訴人聚發公司雖主張：兩造若就系爭工程數量已有明確
      計算並合意數量，則何以被上訴人興亞公司在原審仍聲請
      鑑定，且由其先墊付龐大之鑑定費，益見聚發公司興亞公
      司抗辯不實等語。惟查，被上訴人興亞公司於原審92年12
      月30日答辯二狀中，即抗辯系爭工程業經兩造會算確認項
      目及數量，並提出上訴人聚發公司所簽認之永春國小工程
      切結書及永春國小工程數量核算明細一覽表為證（見原審
      卷一第56至60頁）。被上訴人興亞公司復於93年1月13日
      答辯三狀，聲請訊問證人辛○○、張美慧；並陳述因上訴
      人聚發公司主張以業主與被上訴人興亞公司間之工程結算
      數量為依據，惟業主與被上訴人興亞公司之間採總價承包
      ，而被上訴人興亞公司與上訴人聚發公司之間採實作實算
      ，兩者不可等同視之；而為明事實，乃聲請法院囑託公正
      第三人之鑑定機關為鑑定（見原審卷一第67、68頁）。再
      參以上訴人聚發公司於92年1月17日民事聲請狀，亦陳述
      ：「一、緣鈞院日前諭示本事件應指定鑑定人為實地丈量
      鑑定原告完工部分之實際數量.... 」等語（見原審卷一
      第95頁）可知，被上訴人興亞公司於原審聲請鑑定，係為
      釐清兩造間之工程係採實作實算所必要。是被上訴人興亞
      公司應無同意以鑑定結果取代兩造曾於完工後達成以被上
      訴人興亞公司核計數量請款之抗辯。
（２）被上訴人興亞公司抗辯：永春國小工程因施作完成後，兩
      造對於施作數量多所爭議，經多次於施工現場會算，復經
      多次協商後終於達成協議，由上訴人聚發公司原告代理人
      戊○○於90年12月20日至被告公司簽具切結書，內載：「
      本公司承攬貴公司之『永春國小新建工程』，泥作工程施
      作項目及數量已於12／20經雙方確認無誤，日後款願依據
      貴公司之資料請款」等情，業據被上訴人興亞公司提出上
      開切結書影本及永春國小工程數量核算明細一覽表為證（
      見原審卷一第59、60頁）；復據被上訴人興亞公司參與簽
      具上開切結書過程之證人即原任職被上訴人興亞公司估算
      課課長辛○○、任職被上訴人興亞公司董事長特助甲○○
      及原任職被上訴人興亞公司估算課課員張美慧於本院準備
      程序結證明確（見本院97年月14日及2月25日準備程序筆
      錄，本院卷二、第31至36頁、第152至156頁）。而證人辛
      ○○、甲○○、張美慧，關於簽具切結書之過程、簽具之
      地點、在場人員等細節之證述，尚無矛盾之處，並一致證
      稱切結書為上訴人聚發公司代理人戊○○於被上訴人興亞
      公司所簽立，當時在場者包括上開三位證人、戊○○及被
      上訴人興亞公司邱經理等語；上開證人之證述，堪信為真
      實。是被上訴人興亞公司抗辯就上訴人聚發公司所承攬永
      春國小泥作工程施作項目及數量，兩造已達成依被上訴人
      興亞公司之資料請款之協議，堪予採信。
（３）被上訴人興亞公司抗辯未能提出切結書正本，係因當時張
      美慧誤將正本交與上訴人聚發公司戊○○等情，亦據證人
      張美慧於本院結證：「…當時我有將切結書正本給交給戊
      ○○先生。戊○○先生擔心興亞公司不支付款項給他，所
      以我才把正本給他。我自己影印一張留存。當天簽完切結
      書後我就將正本給戊○○先生。當時交給戊○○先生切結
      書正本的時候，沒有其他人在場。我當時認為影本視同正
      本，我也認為這樣對戊○○先生比較有保障。」等語屬實
      （見本院卷二第52至53頁）。且兩造既已就上訴人聚發公
      司所承攬「永春國小新建工程」之泥作工程施作項目及數
      量，達成日後請款依據被上訴人興亞公司資料之合意，而
      和解契約，並非要式契約，只要雙方意思表示合致即可；
      縱使被上訴人興亞公司未執有系爭切結書之正本，仍無礙
      於雙方於90年12月20日就永春國小工程施作數量達成和解
      契約之效力。
（４）上訴人聚發公司雖於本院言詞辯論意旨狀主張：依照切結
      書之文意，是為上訴人聚發公司單方之意思表示，並非雙
      方契約行為，故縱使上訴人聚發公司代理人戊○○有簽具
      系爭切結書，上訴人聚發公司不願亦將系爭切結書領回，
      ，形同撤回意思表示云云。惟查，兩造係就上訴人聚發公
      司所承攬「永春國小新建工程」之泥作工程施作項目及數
      量，達成日後請款依據被上訴人興亞公司資料之協議；而
      由上訴人聚發公司出具切結書與被上訴人興亞公司收執為
      憑；縱係上訴人聚發公司單方面出具，亦不影響兩造協議
      之效力。且上訴人聚發公司迄至提出上開言詞辯論意旨狀
      之前，既始終否認有出具系爭切結書之事實，則何來撤回
      意思表示之理；是上訴人聚發公司抗辯縱使曾簽具切結書
      ，亦因取回而形同撤回意思表示云云，顯相矛盾，而不足
      採。
（５）兩造既已就上訴人聚發公司所承攬「永春國小新建工程」
      之泥作工程施作項目及數量，達成日後請款依據被上訴人
      興亞公司資料之合意，上訴人聚發公司即應受該協議之拘
      束，不得再為其他主張。而依被上訴人興亞公司所提出永
      春國小工程數量核算明細一覽表所載（見原審卷一第60頁
      ），被上訴人興亞公司核算上訴人聚發公司可請領之工程
      款總額為8,068,530元。
  ２、惠文國小、惠文國中新建工程部分：
    被上訴人興亞公司雖抗辯：惠文國小、惠文國中工程於完
      工之後，亦經雙方現場核對達成數量協議云云；為上訴人
      聚發公司所否認；被上訴人興亞公司雖舉證人辛○○之證
      言為證；惟證人辛○○證述：「惠文國小、惠文中學的工
      程，我們數量算完後，皆有會同聚發公司到現場核對，所
      以要以我們公司的數量退錢給聚發公司，因為此部分沒有
      爭議，所以沒有簽切結書。」等語，尚不足為兩造就惠文
      國小、惠文國中工程究係達成如何數量協議之證明；此外
      ，被上訴人興亞公司復未能提出其他積極證據，以資證明
      ，是被上訴人興亞公司此部分之抗辯，尚難採信。
    系爭惠文國小、惠文國中新建工程之總工程款，依系爭工
      程契約書之約定，係以實做完成數量計價，兩造對於上訴
      人聚發公司實際施作完成之數量，既有爭議；而被上訴人
      興亞公司復未能證明上訴人聚發公司完工後，兩造曾經達
      成數量協議；本件自有囑託第三人之鑑定機關為鑑定之必
      要。被上訴人興亞公司於原審聲請由台灣省土木技師公會
      鑑定，復為上訴人聚發公司所同意，則台灣省土木技師公
      會鑑定結果，自得為上訴人聚發公司就系爭惠文國小、惠
      文國中新建工程實際完成數量及得請求總工程款之依據。
      而台灣省土木技師公會鑑定結果，惠文國小工程部分，上
      訴人聚發公司經鑑定已完成工程可領取之報酬為1,013,81
      3元：惠文國中工程部分，上訴人聚發公司經鑑定已完成
      工程可領取之報酬5,911,227元等情，為兩造所不爭執，
      並有上開鑑定報告書可參。
（二）關於惠文國小新建工程，被上訴人主張扣除應扣款116,44
      1元，有無理由？
      被上訴人興亞公司雖抗辯依兩造契約或按工程慣例，系爭
      惠文國小工程款應扣除上訴人所分擔之相關費用116,441
      元，並提出廠商扣款明細表影本為證；然為上訴人聚發公
      司所否認。經查：被上訴人興亞公司所提出有關惠文國小
      工程之廠商扣款明細表，僅係被上訴人興亞公司單方製作
      之文書，並未經上訴人聚發公司簽認同意；且被上訴人興
      亞公司未能舉證證明兩造曾約定上訴人聚發公司必須分擔
      前揭扣款，亦未能證明前揭扣款各項金額之憑據，故被上
      訴人興亞公司主張應扣除前揭扣款金額，顯難採信。
（三）關於惠文中學新建校舍工程，被上訴人主張扣除應扣款52
      0,516元，有無理由？
    被上訴人興亞公司抗辯依兩造契約或工程慣例應扣除相關
      分擔款項共計款412,926元等情，雖為上訴人聚發公司所
      否認，惟查：
    (1)被上訴人興亞公司所提出之「廠商扣款明細表」影本3紙
      金額分別為248,492元、14,708元、82,295元，均經上訴
      人聚發公司蓋用公司印章並由法定代理人戊○○親自簽名
      等情（見原審卷三第214至216頁），業為上訴人聚發公司
      所不爭，故上開扣款明細表既經上訴人聚發公司簽認同意
      ，被上訴人興亞公司抗辯前揭款項即345,495元，應由工
      程款中扣除，即有理由。上訴人聚發公司雖稱：扣款不合
      理，請領時有簽認，係為領款而迫於無奈，並非同意扣款
      云云；惟被上訴人興亞公司所提出之廠商扣款明細表，部
      分並未經上訴人聚發公司簽認，足認上訴人聚發公司對被
      上訴人興亞公司所提出之廠商扣款明細表是否簽認，應有
      自主意識，顯非迫無奈；是其此部分之抗辯，尚難憑信。
    (2)被上訴人興亞公司抗辯另應扣除上訴人所應分擔費用67,4
      31元云云；雖提出有關廠商扣款明細表為證（見原審卷三
      第217頁），惟上開扣款明細表僅係被上訴人興亞公司單
      方製作之文書，且未經上訴人聚發公司簽認同意，而被上
      訴人興亞公司復未能舉證證明兩造曾約定上訴人聚發公司
      必須分擔前揭扣款，亦未能證明前揭扣款各項金額之憑據
      ，故被上訴人興亞公司抗辯應扣除前揭扣款金額，顯難採
      信。
    被上訴人興亞公司抗辯因上訴人聚發公司未盡保固責任，
      故上訴人聚發公司不得領回保固金107,590元等語。上訴
      人聚發公司則否認系爭工程有被上訴人興亞公司所指稱瑕
      疵未修繕之情況等語。經查:
    (1)依兩造簽訂之系爭工程契約書內載明：「本工程不預付工
      程款，且完工後須扣除總工程款的5%為保固擔保金，待保
      固期滿後退還。」等文字；而系爭工程之保固期已屆滿，
      為兩造所不爭執；惟依系爭工程於契約第12條約定：「本
      工程由甲方（即被上訴人興亞公司）正式驗收合格之日起
      ，由乙方（即上訴人聚發公司）保固五年，在保固期限內
      ，凡有裂損、坍塌或發生其他損壞時，經查明屬乙方施工
      不良或材料不佳所致者，應由乙方照原圖樣負責無價修復
      ，如延期不照辦則由甲方自辦一切修復費用由乙方或連貸
      保證人負責賠償並拋棄一切先訴抗辯權。」是依該保固條
      款之約定，保固金於保固期間由被上訴人興亞公司預留，
      防止上訴人聚發公司於保固期限內不履行保固責任時，由
      被上訴人興亞公司自辦並由此筆保固金中扣抵。
    (2)被上訴人興亞公司抗辯：業主就惠文中學工程應修繕之部
      分，曾於93年3月間、94年4月間、94年7月間多次發函通
      知被上訴人興亞公司司修繕；被上訴人興亞公司就前述業
      主要求修繕項目，屬於上訴人聚發公司施作之部分，業已
      轉知上訴人聚發公司進行修繕，並曾以口頭或存證信函催
      告等情，業據被上訴人興亞公司提出上開催告函為證（見
      本院卷二第24至29頁，186至189頁）。而上訴人聚發公司
      經被上訴人興亞公司催告後，仍有被上訴人興亞公司所提
      出上證36（見本院卷二第185頁）之項目尚未修繕等情，
      亦據證人壬○○於本院準備程序證言結證屬實可稽（見本
      院97年4月21日準備程序筆錄，本院卷三第7、8頁）。雖
      上訴人聚發公司所舉證人即上訴人聚發公司土地主任己○
      ○於本院證稱被上訴人興亞公司通知修繕部分，業已修繕
      等語（見本院卷二第157頁）；惟證人己○○所證述之修
      繕時點約為「91年夏季」及修繕項目與前開業主、被上訴
      人興亞公司催告之時點不符，是其證言不足以證明上訴人
      聚發公司已盡修繕義務。又被上訴人興亞公司抗辯因上訴
      人聚發公司未進場修繕，被上訴人興亞公司自行修繕及轉
      包他人代為修繕所支付之費用14,342元等情，亦據其提出
      廠商扣款明細表為證（見本院卷二第199頁）。是被上訴
      人興亞公司因此項支付費用所受之損失，依系爭契約第12
      條約定，應由上訴人聚發公司負賠償之責，則被上訴人興
      亞公司主張自所預留之保固金中扣抵，自屬有據。至扣抵
      後，尚餘之保固金93,248元（即10,7590－14,342＝93,24
      8），被上訴人興亞公司於保固期滿後，仍負有返還上訴
      人聚發公司之責。是上訴人聚發公司得請求被上訴人興亞
      公司返還之保固金為93,248元。
（四）關於永春國小教室新建工程，被上訴人主張扣除應扣款56
      2,205元，有無理由？
    被上訴人興亞公司抗辯依兩造契約或工程慣例應扣除相關
      分擔款項共計款369,777元等情，雖為上訴人聚發公司所
      否認，惟查：
    (1)被上訴人興亞公司所提出之「廠商扣款明細表」影本2紙
      金額分別為247,700元、114,917元，均經上訴人聚發公司
      蓋用公司印章並由法定代理人戊○○親自簽名等情（見原
      審卷三第232頁），業為上訴人興亞公司所不爭，故上開
      扣款明細表既經上訴人興亞公司簽認同意，被上訴人興亞
      公司抗辯前揭款項即362,617元，應由工程款中扣除，即
      有理由。上訴人聚發公司雖稱：扣款不合理，請領時有簽
      認，係為領款而迫於無奈，並非同意扣款云云；惟被上訴
      人興亞公司所提出之廠商扣款明細表，部分並未經上訴人
      聚發公司簽認，足認上訴人聚發公司對被上訴人興亞公司
      所提出之廠商扣款明細表是否簽認，應有自主意識，顯非
      迫無奈；是其此部分之抗辯，尚難憑信。
    (2)被上訴人抗辯另應扣除上訴人聚發公司所應分擔費用7,16
      0元，並提出有關廠商扣款明細表為證（見原審卷三第234
      頁）；惟上開扣款明細表僅係被上訴人興亞公司單方製作
      之文書，且未經上訴人聚發公司簽認同意，而被上訴人興
      亞公司復未能舉證證明兩造曾約定上訴人聚發公司必須分
      擔前揭扣款，亦未能證明前揭扣款各項金額之憑據，故被
      上訴人興亞公司抗辯應扣除前揭扣款金額，顯難採信。
    被上訴人興亞公司抗辯因上訴人聚發公司未盡保固責任，
      故上訴人聚發公司不得領回保固金192,428元等語。上訴
      人聚發公司則否認系爭工程有被上訴人興亞公司所指稱瑕
      疵未修繕之情況等語。經查:
    (1)被上訴人興亞公司抗辯：業主就永春國水工程應修繕之部
      分，曾於91年5月至7月間、93年2月間、8月間多次發函通
      知被上訴人興亞公司司修繕；被上訴人興亞公司就前述業
      主要求修繕項目，屬於上訴人聚發公司施作之部分，業已
      轉知上訴人聚發公司進行修繕，並曾多次催告等情，業據
      被上訴人興亞公司提出上開催告函為證（見本院卷二第23
      9頁，191至198頁）。而上訴人聚發公司經被上訴人興亞
      公司催告後，仍有被上訴人興亞公司所提出上證38號所示
      第10到13項（見本院卷二第190頁）之缺失未完成修繕等
      情，亦據證人壬○○於本院準備程序證言結證屬實可稽（
      見本院97年4月21日準備程序筆錄，本院卷三第7、8頁）
      上訴人聚發公司除對上證38號所示第11項，認係結構問題
      ，與其所承攬之泥作工程無關外，其餘並爭執（見本院同
      上準備程序筆錄，本院卷三第9頁反面）。雖上訴人聚發
      公司所舉證人即上訴人聚發公司土地主任己○○於本院證
      稱被上訴人興亞公司通知修繕部分，業已修繕等語（見本
      院卷二第157頁）；惟證人己○○所證述之修繕時點約為
      91年6、7月間，無法證明就業主93年2月間、8月間之要求
      已盡保固責任；且其所證稱之修繕項目，亦與上證40號所
      示第10到13項不符，無法證明已盡保固責任；是其證言不
      足以證明上訴人聚發公司已盡修繕義務。又被上訴人興亞
      公司抗辯因上訴人聚發公司未進場修繕，被上訴人興亞公
      司自行修繕及轉包他人代為修繕所支付之費用25,720元等
      情，亦據其提出廠商扣款明細表為證（見本院卷二第200
      頁）。是被上訴人興亞公司因此項支付費用所受之損失，
      依系爭契約第12條約定，應由上訴人聚發公司負賠償之責
      ，則被上訴人興亞公司主張自所預留之保固金中扣抵，自
      屬有據。至扣抵後，尚餘之保固金166,708元（即192,428
      －25,720＝93,248），被上訴人興亞公司於保固期滿後，
      仍負有返還上訴人聚發公司之責。是上訴人聚發公司得請
      求被上訴人興亞公司返還之保固金為166,708元。
（五）被上訴人興亞公司應否再給付上訴人聚發公司二丁掛打底
      工程款1,339,606元及鑑定報告項次5之工程款64,882元？
      上訴人聚發公司請求被上訴人興亞公司再給付之二丁掛打
      底工程款1,339,606元及鑑定報告項次5之工程款64,882元
      ，均屬上訴人聚發公司所承攬之永春國小工程，如本院認
      定上訴人聚發公司確有簽具系爭切結書，則此部分工程款
      也在切結書所載拋棄範圍內，為上訴人聚發公司所自承（
      見本院97年月27日言詞辯論筆錄，見本院卷三第31頁）。
      而上訴人聚發公司確有簽具系爭切結書，兩造就上訴人聚
      發公司所承攬「永春國小新建工程」之泥作工程施作項目
      及數量，確已達成日後請款依據被上訴人興亞公司資料之
      合意，業經本院認定如前所述。則上訴人聚發公司請求被
      上訴人興亞公司再給付之二丁掛打底工程款1,339,606元
      及鑑定報告項次5之工程款64,882元，即屬無據。
（六）上訴人聚發公司得請求工程款內容分述如下：
  １、惠文國小部分：
      上訴人聚發公司經鑑定已完成工程可領取之報酬1,013,81
      3元，扣除：上訴人聚發公司已領取之款項716,870元，
      「廢水池1:2防水粉光」工程款17,822元；再加上被上
      訴人興亞公司應返還之保固金14,781元，則上訴人聚發公
      司就惠文國小工程所得請求之工程款為293,902元（1,013
      ,813－716,870－17,822＋14,781＝293,902）。
  ２、惠文中學部分：
      上訴人聚發公司經鑑定已完成工程可領取之報酬5,911,22
      7元，扣除：上訴人聚發公司已領取之款項3,945,440元
      ，廠商應扣款345,495元；再加上被上訴人興亞公司應
      返還之保固金93,248元，則上訴人聚發公司就惠文中學工
      程所得請求之工程款為1,713,540元（5,911,227－3,945,
      440－345,495＋93,248＝1,713,540）。
  ３、永春國小部分：
      兩造就上訴人聚發公司所承攬永春國小新建工程之泥作工
      程施作項目及數量，既達成日後請款依據被上訴人興亞公
      司之合意，而被上訴人興亞公司核算上訴人聚發公司可請
      領之工程款總額為8,068,530元，扣除: 上訴人聚發公
      司已領取之款項7,216,433元，廠商應扣款362,617元；
      再加上被上訴人興亞公司應返還之保固金166,708元，則
      上訴人聚發公司就永春國小工程所得請求之工程款為656,
      188元（8,068,530－7,216,433－362,617＋166,708＝656
      ,188）。
  ４、綜上，上訴人聚發公司尚得請求系爭三項工程款，合計為
      2,663,630元。
七、綜上所述，本件上訴人聚發公司依系爭工程合約之法律關係
    ，請求被上訴人興亞公司給付工程款2,663,630元及自90年
    11月29日起至清償日止，按年息5%計算利息之範圍內，洵屬
    正當，應予准許，逾此請求之範圍，即屬無據；上訴人聚發
    公司就超過上開金額之上訴及擴張之訴，均無理由，應予駁
    回，其假執行之聲請亦失所據，應併予駁回。原審就上開應
    准許部分，為上訴人聚發公司勝訴之判決，並依兩造陳明分
    別酌定相當擔保金額為准免假執行之宣告，核無不合。被上
    訴人興亞公司上訴意旨，就此部分，指摘原判決不當，求予
    廢棄，為無理由，應駁回其上訴。至原審就超過上開應准許
    部分，為被上訴人興亞公司敗訴之判決，並為假執行之宣告
    ，容有未洽。被上訴人興亞公司上訴意旨就此部分指摘原判
    決不當，求予廢棄改判，為有理由。
八、本件事證已臻明確，兩造其餘之陳述、攻擊防禦方法及舉證
    ，均對本判決之結果，不生影響，爰不一一論述，附予敘明
九、據上論結，本件聚發公司之上訴及擴張之訴均無理由；興亞
    公司之上訴為一部有理由，一部無理由；依民事訴訟法第45
    0條、第449條第1項、第78條、第79條，判決如主文。
中    華    民    國    97    年    6     月    10    日
                  民事第二庭    審判長法  官  邱森樟
                                      法  官  蔡秉宸
                                      法  官  翁芳靜
以上正本係照原本作成。
兩造均得上訴。
如對本判決上訴，須於收受判決送達後二十日內向本院提出上訴
書狀，其未表明上訴理由者，應於提出上訴後二十日內向本院提
出上訴理由書（須按他造人數附具繕本）。
上訴時應提出委任律師為訴訟代理人之委任狀。具有民事訴訟法
第四百六十六條之一第一項但書或第二項之情形為訴訟代理人者
，另應附具律師及格證書及釋明委任人與受任人有該條項所定關
係之釋明文書影本。
                                      書記官  許美惠
中    華    民    國    97    年    6     月    11    日
                                                      Ａ


司法院資訊處製作；財團法人民間司法改革基金會備份。
